【裁判字號】    89,上,1151
【裁判日期】    900424
【裁判案由】    返還價金
【裁判全文】
台灣高等法院民事判決   八十九年度上字第一一五一號
      上  訴  人  金緯纖維股份有限公司
      法定代理人  陳漢民
      訴訟代理人  李國賓
      被上訴人    甲○○
                  乙○○
右當事人間返還價金事件，上訴人對於中華民國八十九年六月二十七日臺灣臺北地方
法院八十九年度訴字第六六四號第一審判決提起上訴，本院判決如左：
    主      文
原判決廢棄。
被上訴人在第一審之訴及假執行之聲請均駁回。
第一、二審訴訟費用由甲○○負擔三分之一，餘由乙○○負擔三分之二。
    事實及理由
一、上訴人公司法定代理人於八十九年十月二十四日已由王渝變更為陳漢民，此有上
    訴人公司變更登記事項卡附卷可稽（見本院卷第八五、八六頁），則陳漢民聲明
    承受訴訟應予准許，合先敘明。
二、本件被上訴人主張於八十年十一月間向上訴人買受坐落桃園縣中壢市○○段中壢
    老小段第二一九─七七、二一九─七八、二一九─七九、二一九─九四地號及其
    上門牌號碼為中壢市○○○路○段一號九樓Ａ戶（上訴人甲○○部分）及Ｄ戶（
    上訴人乙○○購）之區分所有建物（以下簡稱系爭房屋），價金分別為新台幣（
    下同）四百八十萬元、九百九十萬元，被上訴人已依約給付一百零六萬元、二百
    十七萬元後，竟發現系爭房屋完成後有(一)擅自更改大樓外觀設計，致完成正面外
    觀造型樸素平淡無奇，與原設計圖立體獨特莊嚴氣派之設計不符。(二)系爭大樓一
    至十二樓背並無丁掛處理。(三)外觀設計無大樓夜間照明設備。(四)系爭大樓「正面
    入口採用圓弧型氣密不鋼金屬門框」，而今大門入口只有二扇玻璃門。(五)據大
    樓管理委員會稱地下三樓牆壁迄今嚴重滲水，九二一地震，屋內樓梯間牆壁嚴重
    龜裂未修復等瑕疵（以下簡稱系爭瑕疵）。經被上訴人屢請改善，均置之不理，
    被上訴人乃於八十三年八月十日以存證信函解除買賣契約，詎上訴人竟以被上訴
    人未付購屋款為由解除買賣契約並沒收已繳之價金，嗣系爭建物於八十八年二月
    三日已為訴外人彰化商業銀行假扣押查封迄今，致買賣標的物陷於給付不能之狀
    態，茲以起訴狀繕本為解除契約之表示，爰依民法第二百二十六條、二百五十六
    條及二百五十九條第二款規定請求上訴人返還被上訴人已繳付上開價金及其遲延
    利息等情，並聲明駁回上訴人上訴。
三、上訴人雖自認系爭房屋有前開瑕疵，惟抗辯稱僅甲○○發函解除契約，且該瑕疵
    並未達解除契約之程度，被上訴人拒繳價金，顯無所據，即上訴人嗣後屢催被上
    訴人依約繳付價金，均未獲置理，上訴人乃於八十三年十二月二十日、八十四年
    一月十二日發函解除買賣契約，並沒收被上訴人已繳付之價金，是上訴人解除契
    約在先，被上訴人自不得嗣後因系爭房屋經彰化銀行假扣押查封給付不能為由解
    除買賣契約等語置辯，並聲明(一)原判決廢棄。(二)駁回被上訴人在原審之訴及假執
    行之聲請。
四、被上訴人主張於八十年十一月間向上訴人買受系爭房屋，甲○○、乙○○並已支
    付買賣價金一百零六萬元、二百十七萬元，嗣發現系爭房屋完成後有系爭瑕疵，
    被上訴人乃拒絕給付尾款三百七十四萬元、七百七十三萬元，甲○○並於八十三
    年八月十日以存證信函解除契約，上訴人亦於八十三年十二月二十日、八十四年
    一月十二日以被上訴人拒繳價金發函解除契約，嗣系爭房屋於八十八年二月三日
    為彰化銀行假扣押查封等情，此為上訴人所自認，並有被上訴人提出預定房地、
    車位買賣契約書、八十三年八月十日桃園郵局十二支局第四七六號存證信函、銷
    售廣告、系爭房屋外觀照片、榜律師事務所函、土地及建物登記簿謄本為證（
    見原審卷第十一至三五頁），堪信為真實。
五、被上訴人主張系爭房屋為彰化銀行聲請查封登記，即上訴人已陷於給付不能之狀
    態，且可歸責於上訴人，固為上訴人所自認，然上訴人抗辯稱被上訴人未依約繳
    付系爭房屋尾款，上訴人已經發函解約在先，則本件被上訴人能否請求返還價金
    ，首應審酌者厥為上訴人是否已先解除系爭買賣契約﹖經查：
  (一)核閱兩造訂立預定房地買賣契約書第十四條第一項記載：「甲方（按係被上訴人
    ）若未按時繳付各期價款時，自應繳款日起，依應繳金額千分之壹按日加付滯納
    金，經乙方（按係上訴人）發文催告逾三十天仍不繳付者，即視為違約，乙方得
    逕行解除本約．．．」，本件被上訴人未依約給付系爭房屋尾款三百七十四萬元
    （甲○○）、七百七十三萬元（乙○○），上訴人乃依上開契約第十四條第一項
    約定，於八十三年十二月二十日發函限期被上訴人於三十內給付，逾期即解除契
    約並沒收尾款，該函經甲○○於八十三年十二月二十一日、乙○○於八十三年十
    二月二十三日收受，此有上訴人提出榜法律事務所八十三年十二月二十日
    龍字第四六０、四五九號函及其回執附卷可考（見本院卷第二０至二三頁），並
    為被上訴人所不爭執（見本院卷第三三頁），屆期被上訴人仍未依約繳納尾款，
    則上訴人既係於催告之同時，表示附有停止條件之解除契約之意思表示，被上訴
    人未依限履行，則停止條件成就，解除契約之意思表示已發生效力，上訴人毋須
    另為解除契約之意思表示，系爭買賣契約已於催告期間屆滿時解除，即甲○○部
    分已於八十四年一月二十一日、乙○○部分已於八十四年一月二十三日合法解除
    在案。嗣上訴人雖於八十九年八月十五日再度催告被上訴人繳付尾款，此有被上
    訴人提出上訴人八十九年八月十五日金董字第四十號函為證（見本院卷第七八
    頁），然上訴人已一再陳明系爭買賣契約已於前開催告期限屆滿時解除（見本院
    卷第十七、六六、六七頁），且核閱該函之發文日期係八十九年八月十五日，已
    係原審於八十九年六月二十七日判決上訴人敗訴後所為，參酌該函內容二記載，
    上訴人復明白表示係秉持買賣誠信，再次提供被上訴人七日履行期限，顯然上訴
    人僅係就已解除買賣契約，希與被上訴人再為締結新買賣契約之要約意思表示，
    斷難徒憑上訴人於訴訟中所為前開函文表示，使已歸於消滅之契約，再度回復而
    存在，被上訴人主張上訴人再度發函，顯見其自知從未曾合法解約云云，洵屬無
    據。
  (二)被上訴人雖主張系爭房屋有如系爭瑕疵，本件是上訴人違約在先，且經被上訴人
    解約，固據提出甲○○存證信函乙件為證。惟按買賣因物有瑕疵，而出賣人依前
    五條之規定，應負擔保之責者，買受人得解除其契約或請求減少其價金。但依情
    形，解除契約顯失公平者，買受人僅得請求減少價金，民法第三百五十九條定有
    明文。亦即出賣人應負瑕疵擔保責任時，如依其情形顯失公平者，買受人僅得請
    求減少價金，所謂顯失公平，係指瑕疵對於買受人所生之損害與解除對於出賣人
    所生之損害有失平衡，因有瑕疵不能達契約之目的，或因有瑕疵而於買受人已無
    利益，甚或不合買受人預定使用者，均可解除契約。本件上訴人所出賣之房屋有
    (一)擅自更改大樓外觀設計，致完成正面外觀造型樸素平淡無奇，與原設計圖立體
    獨特莊嚴氣派之設計不符。(二)系爭大樓一至十二樓背面並無丁掛處理。(三)外觀設
    計無大樓夜間照明設備。(四)系爭大樓「正面入口採用圓弧型氣密不鋼金屬門框
    」，而今大門入口只有二扇玻璃門。(五)據大樓管理委員會稱地下三樓牆壁迄今嚴
    重滲水，九二一地震後，屋內樓梯間牆壁嚴重龜裂未修復等瑕疵，雖為上訴人所
    自認，然細譯被上訴人指摘系爭房屋之瑕疵，均僅係景觀與原設計不符及地下三
    樓漏水之瑕疵，核與被上訴人買受系爭房屋目的影響甚微，是故被上訴人主張乙
    ○○於八十三年八月十日委託甲○○共同以系爭房屋有系爭瑕疵為由以存證信函
    解除契約，顯失公平，揆諸前開說明，上訴人解除買賣契約，於法自有未合。
  (三)被上訴人另主張系爭房屋有如系爭瑕疵，被上訴人得主張同時履行抗辯，則被上
    訴人給付價金並未遲延云云。查，按出賣人就其交付之買賣標的物有應負擔保責
    任之瑕疵，而其瑕疵係於契約成立後始發生，且因可歸責於出賣人之事由所致者
    ，則買受人主張出賣人應負物之瑕疵擔保責任，依民法第三百六十條規定請求不
    履行之損害賠償；或依同法第三百六十四規定請求另行交付無瑕疵之物，則在出
    賣人為各該給付以前，買受人非不得行使同時履行抗辯權。出賣人應負不完全給
    付之債務不履行責任者，買受人得類推適用民法第二百二十六條第二項規定請求
    損害賠償；或類推適用給付遲延之法則，請求補正或賠償損害，並有民法第二百
    六十四條規定之適用。本件系爭房屋有瑕疵，乙○○亦委託甲○○於八十三年八
    月十日以存證信函解除契約，此經被上訴人自認在卷（見本院卷第七二頁），而
    該解除契約已不合法，如前所述，是則被上訴人因解除契約而拒繳價金，顯所無
    據。另被上訴人從未主張上訴人應負損害賠償責任，揆諸前開說明，被上訴人亦
    不得主張同時履行抗辯。
  (四)復按債務人享有同時履行抗辯權者，在未行使此抗辯權以前，仍可發生遲延責任
    之問題，必須行使以後，始能免責（最高法院五十年台上字第一五五○號判例意
    旨照）。而解除權之行使，有溯及的消滅契約之效力，即其契約視為自始未成立
    。故應負遲延給付責任之一方，如未於契約解除以前行使同時履行抗辯權時，則
    契約已因解除而消滅，殊無許其在契約消滅後，再行主張此抗辯權，以阻郤他方
    行使契約解除權之餘地。本件被上訴人雖另抗辯稱上訴人曾就系爭房屋未貼丁掛
    瑕疵部分願賠償八十一萬九千元，顯已超過被上訴人應繳付之期款三十八萬元、
    八十萬元，再加上其他損害，顯足以抵銷上訴人主張未付之價金，固據提出計算
    書乙件為證（見本院卷第七七頁），雖為上訴人所不爭執，然被上訴人就上訴人
    提議減少上開價金之請求，並未同意，此經被上訴人自認在卷（見本院卷第六六
    頁），嗣被上訴人仍執意解除契約，此觀被上訴人於八十三年八月十日發存證信
    函表示解除買賣契約，有該存證信函附卷可徵，已如前所述，並有上訴人提出之
    內部簽呈可證（見本院卷第六八頁），是被上訴人既不同意上訴人減少價金之提
    議，顯無從就減少價金部分為同時履行抗辯之餘地，甚且被上訴人就系爭房屋有
    其餘瑕疵部分，亦未能舉證證明被上訴人於斯時曾行使同時履行抗辯，直俟上訴
    人催告其給付尾款三百七十四萬元、七百七十三萬元時，被上訴人仍拒絕繳付，
    已經上訴人解除系爭房屋買賣契約在案，則系爭買賣契約顯已溯及消滅，揆諸前
    開說明，殊無被上訴人復於本訴訟程序進行中，再行就上開瑕疵已超過其應繳付
    買賣價金主張同時履行抗辯，圖以阻卻上訴人已合法解除買賣契約之餘地。
  (五)綜上，本件被上訴人不得以系爭房屋有系爭瑕疵，並據以解除買賣契約，且被上
    訴人復未能舉證證明其就價金之給付，曾行使同時履行抗辯，被上訴人仍有繳納
    買賣價金之義務，即上訴人於八十三年十二月二十日以被上訴人遲延給付尾款價
    金為由，甲○○部分已於八十四年一月二十一日、乙○○部分已於八十四年一月
    二十三日解除在案，則買賣契約既經上訴人合法解除，已溯及消滅，上訴人已不
    負履行交付系爭房屋之義務，縱如嗣後系爭房屋已經彰化銀行於八十八年二月三
    日假扣押查封，亦不生給付不能之問題，則被上訴人顯無從再以上訴人給付不能
    而解除買賣契約。
六、綜上所述，被上訴人主張上訴人就系爭房屋已陷於給付不能，依民法第二百二十
    六條、第二百五十六條規定解除契約，不足為採。上訴人抗辯其已先行解除買賣
    契約，自屬可信。從而，被上訴人本於民法第二百五十九條第二款規定請求上訴
    人給付已繳納之買賣價金及其遲延利息，不應准許。其假執行之聲請亦失所附麗
    ，應併予駁回。原審判命上訴人如數給付，並為假執行之宣告，自有未洽。上訴
    意旨指摘原判決不當，求予廢棄改判，為有理由。自應由本院予以廢棄改判，如
    主文第二項所示。
七、據上論結，本件上訴為有理由，依民事訴訟法第四百五十條、第七十八條、第八
    十五條第一項後段，判決如主文。
中      華      民      國    九十      年      四     月    二十四     日
                                民事第十四庭
                                    審判長法 官  張 劍 男
                                          法 官  詹 文 馨
                                          法 官  蘇 芹 英
右正本係照原本作成。
如不服本判決，應於收受送達後二十日內向本院提出上訴書狀，其未表明上訴理由者
，應於提出上訴後二十日內向本院補提理由書狀（均須按他造當事人之人數附繕本）
上訴時應提出委任律師或具有律師資格之人之委任狀；委任有律師資格者，另應附具
律師及格證書及釋明委任人與受任人有民事訴訟法第四百六十六條之一第一項但書或
第二項（詳附註）所定關係之釋明文書影本。
中      華      民      國      九十    年      四      月    二十六    日
                                         書記官  黃    愛
附註：
民事訴訟法第四百六十六條之一（第一項、第二項）：
對於第二審判決上訴，上訴人應委任律師為訴訟代理人。但上訴人或其法定代理人具
有律師資格者，不在此限。
上訴人之配偶、三親等內之血親、二親等內之姻親，或上訴人為法人、中央或地方機
關時，其所屬專任人員具有律師資格並經法院認為適當者，亦得為第三審訴訟代理人
。


司法院資訊處製作；財團法人民間司法改革基金會備份。
